臺灣基隆地方法院民事判決　　　　　　　　　　　　　　九十三年度訴更字第一號
　　原　　　告　丙○○
　　訴訟代理人　何兆龍律師
　　被　　　告　乙○○
　　訴訟代理人　甲○○
當事人間塗銷抵押權設定登記事件，本院於九十三年九月十四日言詞辯論終結，判決
如下：
    主  文
被告應將坐落基隆市○○區○○段一四一四地號土地所有權應有部分及其上建物即門
牌基隆市○○區○○街三六八號四樓房屋所有權全部，以基隆市信義地政事務所登記
字號（九一）基信字第一三五○七○號所設定之抵押權登記予以塗銷。
訴訟費用由被告負擔。
    事實及理由要領
一、原告起訴主張坐落基隆市○○區○○段一四一四地號土地及其上之門牌基隆市○
    ○區○○街三六八號四樓房屋（下稱系爭房地）係原告所有，原告從不認識被告
    ，兩造間亦無任何借貸關係。然原告日前至地政事務所查閱土地及建物登記謄本
    時，發現系爭房地竟以被告為抵押權人設定抵押權登記，原告則為債務人及設定
    義務人，然而原告既未向被告借貸，亦未授權他人借貸及設定抵押，被告此舉顯
    涉有不法，爰依民法第一百七十九條、第一百八十四條之規定，訴請被告塗銷系
    爭房地之抵押權設定登記。
二、被告則辯稱：當初係由原告之母親洪氣出面向原告借錢，因為原告要求提供擔保
    ，洪氣便以原告所有之系爭房地設定抵押權供作擔保，惟按辦理設定抵押，必須
    具備房地所有權人即原告之土地與建物所有權狀、
    人洪氣縱使係原告之母，苟非經由原告同意，亦難以取得上述之資料，故被告認
    定洪氣提出各項資料以辦理設定抵押，乃係受原告委託，而被告接受洪氣為發票
    人之本票，係因洪氣表明借款乙事已經由原告同意，乃代理原告向被告借款，而
    被告亦自始未接受原告作何反對之表示，否則被告不可能同意借款，是本件亦應
    有表見代理之適用，原告依法對於第三人之被告應負授權人之責任等語。
三、查原告所有之系爭房地，於九十一年十一月五日以基隆市信義地政事務所（九一
    ）基信字第一三五○七－一號登記設定第二順位抵押權予被告，擔保原告對被告
    之債務，權利價值為八十萬元，存續期間自九十一年十一月十四日至一百二十一
    年十一月十三日等情，業據原告提出土地及建物登記簿謄本為證，並為被告所不
    爭執，應堪信為真實。兩造爭執者，在於系爭抵押權抵押債權是否存在、及抵押
    債權設定所擔保抵押債權債務之對象。
四、按抵押權為不動產物權，非經登記不生效力，抵押權人僅能依設定登記之內容行
    使權利，是抵押債務人究為何人，應以設定登記之內容為準（最高法院七十二年
    台上字第二四三二號判例意旨參照）。經查原告否認與被告間存有任何債權債務
    關係，被告訴訟代理人甲○○亦自承：「當初是原告的母洪氣出面借錢，她是說
    她自己要借錢，我要求要有房屋擔保，並簽發本票」，「法官問：『借據為何債
    務人是原告？』，被告訴訟代理人答：『是代書辦的，我不清楚』」等語（參見
    本院九十三年六月八日言詞辯論筆錄），核與證人即承辦本件抵押權設定之代書
    助理張淑玉證稱：當初邱洪氣（即洪氣）於九十一年十一月得時候請我去他們卡
    拉ＯＫ店，她說她的卡拉ＯＫ店要裝潢要借錢，並說要拿房子做抵押』之證詞相
    符（參見本院九十二年度基簡字第一一四號卷宗第三十六頁），參以被告所持有
    擔保系爭借款之本票，發票人亦為洪氣本人，而非原告，足見本件消費借貸契約
    係存在於洪氣與被告間，兩造間確無債權債務關係存在甚明。縱使訴外人洪氣提
    供原告所有之系爭房地作為其向被告借款之擔保，不論原告是否同意，或者設定
    抵押權所用之系爭房地所有權狀及私章，為原告親自交付與洪氣持用，足認係由
    原告之行為表示以代理權授與他人，依民法第一百六十九條第一項前段規定，對
    保洪氣積欠被告之債務，於法律上亦應將本件抵押權登記為「設定義務人：丙○
    ○（即原告）」、「債務人：洪氣」，始為正途，惟系爭房地抵押權設定契約書
    係約定被告為權利人，原告為債務人兼義務人，形式上觀知系爭房地抵押權是為
    擔保原告與被告間之債務而設定。惟按抵押權有其從屬性，必以主債權之存在為
    前提，若主債權不存在，抵押權即失其附麗。本件兩造間既無債權債務關係存在
    ，從而原告請求被告塗銷系爭房地之抵押權設定登記，即屬有理由，應予准許。
四、結論：原告之訴為有理由，依民事訴訟法第七十八條，判決如主文。
中　　　華　　　民　　　國　　九十三　　年　　　十　　　月　　　五　　　日
                                臺灣基隆地方法院民事庭
                                        法      官  林李達
右為正本係照原本作成。
對於本件判決如有不服，應於收受送達後二十日內向本院提出上訴書狀，敘述上訴之
理由，上訴於臺灣高等法院，並按他造當事人之人數附具繕本。
中　　　華　　　民　　　國　　九十三　　年　　　十    　月　　　六    　日
                                        法院書記官  黃錫煒
